ACORDAO-COMPLETO-2354463

ACÓRDÃO 1196/2019 ATA 17/2019 - PLENÁRIO

VISTOS, relatados e discutidos estes autos que, no presente momento, de embargos de declaração opostos pelo Departamento Regional do Sesi no Estado do Paraná - (Sesi-PR) em face do Acórdão 801/2019 proferido pelo Plenário do TCU, diante da representação formulada pela Athos Brasil Soluções em Unidades Móveis Ltda. sobre possíveis irregularidades no Pregão Presencial nº 855/2018 conduzido pelo Sesi-PR sob o valor total de R$ 6.074.000,00 para o fornecimento de unidades móveis multifuncionais, aí incluídos os equipamentos, o mobiliário e os acessórios;
ACORDAM os Ministros do Tribunal de Contas da União, reunidos em Sessão do Plenário, ante as razões expostas pelo Relator, em:
9.1. conhecer dos presentes embargos de declaração para, no mérito, rejeitá-los; e
9.2. dar ciência da presente deliberação ao embargante, informando-o sobre a ausência de imediata desconstituição do pagamento já realizado no âmbito do Lote 1, ante o efeito ex nunc da aludida cautelar suspensiva, sem prejuízo do subsequente questionamento sobre o eventual superfaturamento porventura apurado nesse pagamento.

Embargos de declaração opostos em face de acórdão, proferido em sede de representação, que manteve medida cautelar suspensiva em razão de possíveis irregularidades em pregão presencial para o fornecimento de unidades móveis multifuncionais, aí incluídos os equipamentos, o mobiliário e os acessórios.

Departamento Regional do Sesi no Estado do Paraná.

3. Recorrente: Departamento Regional do Sesi no Estado do Paraná (CNPJ 03.802.018/0001-03).

13.1. Ministros presentes: José Mucio Monteiro (Presidente), Augusto Nardes e Raimundo Carreiro.
13.2. Ministros-Substitutos convocados: Augusto Sherman Cavalcanti, Marcos Bemquerer Costa e André Luís de Carvalho (Relator).
13.3. Ministro-Substituto presente: Weder de Oliveira.

ACORDAO-COMPLETO-2454443

Acórdão 240/2021 - Plenário

ACORDAO-COMPLETO-2426380

Acórdão 4536/2020 - Plenário

ACORDAO-COMPLETO-2376643

Acórdão 2812/2019 - Plenário

ANDRÉ DE CARVALHO

Ministro-Substituto André Luís de Carvalho.

Trata-se, no presente momento, de embargos de declaração opostos pelo Departamento Regional do Sesi no Estado do Paraná - (Sesi-PR) em face do Acórdão 801/2019 proferido pelo Plenário do TCU, diante da representação formulada pela Athos Brasil Soluções em Unidades Móveis Ltda. sobre possíveis irregularidades no Pregão Presencial nº 855/2018 conduzido pelo Sesi-PR sob o valor total de R$ 6.074.000,00 para o fornecimento de unidades móveis multifuncionais, aí incluídos os equipamentos, o mobiliário e os acessórios.
Em suma, o aludido Acórdão 801/2019 foi prolatado pelo Plenário do TCU no seguinte sentido:
" (...) 9.1. manter, no presente momento, a cautelar suspensiva referendada pelo Acórdão 60/2019-TCU-Plenário;
9.2. determinar que a unidade técnica adote as seguintes medidas:
9.2.1. promova a identificação dos membros da comissão de licitação responsáveis pela condução do Pregão Presencial n.º 855/2018, além dos gestores responsáveis pela homologação do certame no âmbito do Sesi-PR, e, nos termos do art. 12, III, da Lei n.º 8.443, de 1992, e do art. 157 do RITCU, promova a audiência dos aludidos responsáveis, entre outros porventura identificados, para que, no prazo de 15 (quinze) dias, apresentem as suas razões de justificativa em face de todas os indícios de irregularidade detectados nos autos e, especialmente, em face das seguintes falhas:
9.2.1.1. desclassificação da Athos Brasil Soluções em Unidades Móveis Ltda., no Pregão Presencial n.º 855/2018, sem a precisa indicação do dispositivo do edital supostamente violado e sem a justificativa para a ausência da correspondente diligência saneadora, tendo a administração do Sesi-PR optado simplesmente por promover a suscitada desclassificação da licitante vencedora, deixando de atentar para a observância, aí, do princípio da busca pela proposta mais vantajosa para a administração púbica;
9.2.1.2. ausência de efetiva competitividade no certame, a partir do cotejo entre a quantidade de lances e o desconto ofertado no Lote 3 com resultado bastante expressivo em face da comparação com os Lotes 1 e 2, em patamares bem inferiores, a despeito de todos os três lotes apresentarem a mesma descrição básica ("Fornecimento de unidade móvel de multifuncional modelo (X) para o Sesi/Senai Paraná, inclusos equipamentos, mobiliários e acessórios", variando apenas a classificação do modelo entre "A", "B" ou "C") , sob as seguintes condições:
	Lote
	Estimativa de preço 
 (Sesi-PR) 
	Proposta vencedora
	nº de lances
	Desconto (R$) 
	Desconto (%) 

	01
	2.644.000,00
	2.625.000,00
	21
	19.000,00
	0,16%

	02
	1.710.000,00
	1.670.000,00
	40
	40.000,00
	0,23%

	03
	1.720.000,00
	1.347.000,00
	415
	373.000,00
	21,69%

9.2.2. envie a cópia deste Acórdão, acompanhado do Relatório e do Voto que o fundamenta, aos responsáveis chamados em audiência, para facilitar a correspondente manifestação nos autos; e 
9.2.3. dê prosseguimento ao presente feito, com a devida urgência."
3.	Inconformado, por intermédio do seu advogado, o Sesi-PR acostou os seus embargos de declaração à Peça 86 nos seguintes termos:
"SERVIÇO SOCIAL DA INDÚSTRIA - DEPARTAMENTO REGIONAL DO PARANÁ, já qualificado nos autos em epígrafe, por seus advogados que esta subscrevem, respeitosamente comparece à presença de Vossa Excelência, para, com fundamento no artigo 287 do Regimento Interno do Tribunal de Contas da União, interpor EMBARGOS DE DECLARAÇÃO em face do Acórdão 801/2019-TCU-Plenário, conforme passa a expor e requerer:
I. ESCLARECIMENTOS INICIAIS
O EMBARGANTE, através de seus procuradores, tomou ciência do Acórdão 801/2019-TCU-Plenário, proferido na Sessão Ordinária Plenária de 10/04/2019. Ata n° 11, de 10/4/2019, por meio do qual foi apreciado os autos de REPRESENTAÇÃO TC n° Processo 043.535/2018-6.
2. Até o presente momento o EMBARGANTE não foi oficialmente comunicado acerca da decisão proferida.
3. Ocorre que diante da urgência na resolução da situação fática que mais adiante será demonstrada, O RECORRENTE interpõe o presente EMBARGOS DE DECLARAÇÃO, que supre a necessidade de sua intimação formal em relação a decisão proferida, ora embargada, na medida que tem ciência inequívoca do seu teor.
II. MÉRITO
4. Versam os presentes autos sobre REPRESENTAÇÃO formulada pela ArHos BRASIL SOLUÇÕES EM UNIDADES MÓVEIS LTDA., em que informa pretensas irregularidades cometidas no Pregão Presencial n° 855/2018, deflagrado pelo SERVIÇO SOCIAL DA INDÚSTRIA - DEPARTAMENTO REGIONAL DO PAIA - SESI/PR, cujo objeto é o fornecimento de unidades móveis multifuncionais, aí incluídos os equipamentos, o mobiliário e os acessórios.
5. O certame licitatório foi disputado por duas empresas: ATHOS BRASIL SOLUÇÕES EM UNIDADES MÓVEIS LTDA. e a TRUCKVAN INDÚSTRIA E COMÉRCIO LTDA.
6. Em 08/01/19 foi deferida medida cautelar determinando ao SESI/PR a suspensão do aludido certame e a adoção de outras providências.
7. O SESI/PR teve ciência da liminar em 09/01/19.
8. A cautelar suspensiva foi referendada pelo Plenário dessa E. Corte Contas através do Acórdão n° 60/2019.
9. A empresa TRUCIÇVAN INDÚSTRIA E COMÉRCIO LTDA. - vencedora do certame - interpôs recurso de Agravo que foi rejeitado, nos termos do Acórdão 647/2019-TCU-Plenário.
10. Por sua vez, em sua oitiva, o SESI/PR compareceu nos autos e apresentou todas as razões atinentes à correção da condução do referido processo de licitação, atendendo a todos os itens constantes do Ofício n° 0001/2019-TCU/Sec-PR, sendo certo que tais esclarecimentos foram suficientes para que a Unidade Técnica se manifestasse pela improcedência da presente REPRESENTAÇÃO e pela revogação da cautelar suspensiva referendada pelo Acórdão 60/2019-TCU-Plenário.
11. Ocorre que, por ocasião do julgamento ocorrido na Sessão Ordinária do Plenário do último dia 10 de abril, foi proferido o Acórdão 801/2019-TCU-Plenário, totalmente divergente da instrução proposta, mantendo-se a cautelar suspensiva e determinando à Unidade Técnica que promova uma série de medidas relacionadas a audiência dos responsáveis.
12. É o teor do Acórdão 801/2019-TCU-Plenário, na parte que interessa:
'9.1. manter, no presente momento, a cautelar suspensiva referendada pelo Acórdão 60/2019-TCU-Plenário;
9.2. determinar que a unidade técnica adote as seguintes medidas:
9.2.1. promova a identificação dos membros da comissão de licitação responsáveis pela condução do Pregão Presencial n.° 855/2018, além dos gestores responsáveis pela homologação do certame no âmbito do Sesi-PR, e, nos termos do art. 12, III, da Lei n.° 8.443, de 1992, e do art. 157 do Rnru, promova a audiência dos aludidos responsáveis, entre outros porventura identificados, para que, no prazo de 15 (quinze) dias, apresentem as suas razões de justificativa em face de todas os indícios de irregularidade detectados nos autos e, especialmente, em face das seguintes falhas:
9.2.1.1. desclassificação da Athos Brasil Soluções em Unidades Móveis Ltda., no Pregão Presencial n.° 855/2018, sem a precisa indicação do dispositivo do edital supostamente vio ano e sem a justificativa para a ausência da correspondente diligência saneadora, tendo a administração do Sesi-PR optado simplesmente por promover a suscitada desclassificação da licitante vencedora, deixando de atentar para a observância, aí, do princípio da busca pela proposta mais vantajosa para a administração pública;
9.2.1.2. ausência de efetiva competitividade no certame, a partir do cotejo entre a quantidade de lances e o desconto ofertado no Lote 3 com resultado bastante expressivo em face da comparação com os Lotes 1 e 2, em patamares bem inferiores, a despeito de todos os três lotes apresentarem a mesma descrição básica ('Fornecimento de unidade móvel de multifuncional modelo (X) para o Sesi/Senai Paraná, inclusos equipamentos, mobiliários e acessórios', variando apenas a classificação do modelo entre 'A', 'B' ou 'C') , sob as seguintes condições:
	Lote
	Estimativa de preço 
 (Sesi-PR) 
	Proposta vencedora
	nº de lances
	Desconto (R$) 
	Desconto (%) 

	01
	2.644.000,00
	2.625.000,00
	21
	19.000,00
	0,16%

	02
	1.710.000,00
	1.670.000,00
	40
	40.000,00
	0,23%

	03
	1.720.000,00
	1.347.000,00
	415
	373.000,00
	21,69%

9.2.2. envie a cópia deste Acórdão, acompanhado do Relatório e do Voto que o fundamenta, aos responsáveis chamados em audiência, para facilitar a correspondente manifestação nos autos; e
9.2.3. dê prosseguimento ao presente feito, com a devida urgência.'
11. Ultrapassadas as informações até aqui esposadas e presentes os pressupostos extrínsecos à admissibilidade do presente EMBARGOS DE DECLARAÇÃO, que autoriza o seu conhecimento, desde já pugna-se pela sua procedência, face a sua pertinência, uma vez que a r. decisão proferida é OMISSA.
12. É o que se passa a demonstrar:
13. Por ocasião dos trabalhos realizados pela Unidade Técnica, após o deferimento da medida cautelar, a mesma fez consignar em sua instrução que o SESI/PR esclareceu satisfatoriamente a matéria que foi objeto de saneamento por meio de diligência, na seguinte dicção:
'28. Vale mencionar que a peça 43, p. 6-15, já se constatam documentos que comprovam que, antes da suspensão cautelar ora operada, a empresa declarada vencedora do certame (Truckvan) já emitira quatro notas fiscais relativas às Unidades Móveis (ônibus-escola) , bem como o Sesi/PR já realizara transferências eletrônicas de pagamento de duas delas, no valor total de R$ 1.312.500,00.' (grifei) 
14. As notas fiscais emitidas e o pagamento citado pela Unidade Técnica deve-se ao fato da empresa TRUCKVAN ter arrematado, após disputa de lances, o lote 1 do certame. Vale destacar que o lote referenciado não foi objeto de qualquer impugnação no processo de licitação que deu origem a presente REPRESENTAÇÃO.
15. O referido lote é constituído de 4 (quatro) unidades móveis multifuncionais, 'Modelo A', que, conforme anotado pela Unidade Técnica em sua instrução, já haviam sido faturadas e entregues ao SESI/PR antes da suspensão cautelar do certame. É fato que o SESI/PR já realizou transferências eletrônicas de pagamento de duas delas, no valor total de R$ 1.312.500,00 (um milhão, trezentos e doze mil e quinhentos reais) , todavia, duas delas, em idêntico valor, não foram pagas diante da cautelar deferida.
16. Nesse contexto, o SESI/PR se encontra inadimplente em relação ao pagamento de duas das quatro unidades móveis faturadas e entregues antes do deferimento da cautelar. Por óbvio, a fornecedora TRUCKVAN tem exigido do EMBARGANTE a quitação dos valores remanescentes, inclusive sob pena de incorrer nos termos do artigo 884 do Código Civil, bem como a possibilidade de execução da dívida e demais medidas judiciais cabíveis, na competente apuração de responsabilidades junto a esfera cível e penal, acrescidos dos danos morais à espécie'.
17. Destaca-se que a homologação do certame ocorreu em 21/11/2018, o pedido de compra para o Lote 1 foi emitido e faturado em 18/12/2018, após o julgamento de recurso, e o recebimento técnico foi em 19/12/2018, portanto, antes da suspensão cautelar, da qual se teve conhecimento em 9/1/2019.
18. À luz dos termos da cautelar e diante da sua manutenção até a presente data, o SESI/PR está impedido de realizar os dois pagamentos pendentes, e sujeito a diversas cominações legais decorrentes do inadimplemento, tais como protesto de titulo, inscrição em cadastros de inadimplentes, execução judicial do pagamento de valores, nesse caso sujeitando-se ao pagamento de honorários de sucumbência e até danos morais.
19. Reitera-se, nesse ponto, que o Lote 1, que já foi faturado e entregue, não foi objeto de impugnação no certame, posto que a empresa TRUCKVAN apresentou o menor preço para o mesmo.
20. Desta forma, com absoluto respeito, é correto afirmar que o v. Acórdão vergastado é omisso em relação ao cenário experimentado pelo SESI/PR e TRUCKVAN especificamente no que respeita ao pagamento de mercadorias faturadas e recebidas antes do deferimento da medida cautelar, que até o presente momento se mantém hígida.
21. Veja-se que a situação que se coloca dá azo a uma situação de verdadeira instabilidade jurídica, que impossibilita o EMBARGANTE de tomar qualquer atitude, com segurança jurídica, em relação ao adimplemento do ajuste perpetrado com a TRUCKVAN que, de boa-fé, providenciou a entrega das referidas Unidades Móveis que compõem o lote 1 do certame, antes do SESI/PR ter ciência da medida cautelar deferida.
22. Assim sendo, conclui-se que a manutenção da cautelar de suspensão do certame e, por consequência, do impedimento do pagamento das duas Unidades Móveis aqui referenciadas, expõe o SEsi/PR a uma série de penalidades que o patrocínio de uma demanda administrativa e/ou judicial movida pela empresa TRUCKVAN pode ensejar.
23. Perceba-se Excelência, que o manejo do presente recurso não tem a finalidade de discutir o mérito do processo, que será definido, acredita-se, após a adoção das medidas determinadas no v. Acórdão embargado. O que se busca com a interposição dos declaratórios é a possibilidade de honrar o pagamento de bens que foram faturados e entregues por empresa de boa-fé e, especialmente, evitar o risco de se incorrer em penalidades de diversas, que a condição de inadimplente pode conferir ao EMBARGANTE.
24. Nesse contexto, para conferir segurança jurídica ao SESI/PR e aos seus gestores, a manifestação desse E. Colegiado em relação a possibilidade ou não de pagamento das unidades móveis faturadas e recebidas antes do conhecimento da cautelar deferida é medida que se impõe.
III. PEDIDO
De todo o exposto, além do mais que será suprido pelo ilibado saber, preparo técnico e bom senso de Vossa Excelência, requer-se o conhecimento do presente EMBARGOS DE DECLARAÇÃO e a sua procedência, a fim de sanar a OMISSÃO apontada, no sentido de que proceda a análise quanto a possibilidade do SESI/PR promover o pagamento à empresa TRUCKVAN INDÚSTRIA E COMÉRCIO LTDA., no valor de R$ 1.312.500,00 (um milhão, trezentos e doze mil e quinhentos reais) , referentes a duas unidades contempladas no Lote 1 do Pregão Presencial n° 855/2018, faturadas e recebidas antes do conhecimento da cautelar deferida."
É o Relatório.

8.1. Robinson Zanini de Lima (122.505/OAB-SP), entre outros, representando a Truckvan Indústria e Comércio Ltda.;
8.2. Fernanda Amorim Sanna (222.866/OAB-SP), entre outros, representando a Athos Brasil Soluções em Unidades Móveis Ltda.; e
8.3. Marco Antônio Guimarães (22.427/OAB-PR), entre outros, representando o Departamento Regional do Sesi no Estado do Paraná - (Sesi-PR).

Não atuou.

EMBARGOS DE DECLARAÇÃO EM PROCESSO DE REPRESENTAÇÃO. AUSÊNCIA DE OMISSÃO, OBSCURIDADE OU CONTRADIÇÃO NO ACÓRDÃO. CONHECIMENTO. REJEIÇÃO.

REPRESENTAÇÃO (REPR)

Secretaria de Controle Externo de Aquisições Logísticas (Selog).

Trata-se, no presente momento, de embargos de declaração opostos pelo Departamento Regional do Sesi no Estado do Paraná - (Sesi-PR) em face do Acórdão 801/2019 proferido pelo Plenário do TCU, diante da representação formulada pela Athos Brasil Soluções em Unidades Móveis Ltda. sobre possíveis irregularidades no Pregão Presencial nº 855/2018 conduzido pelo Sesi-PR sob o valor total de R$ 6.074.000,00 para o fornecimento de unidades móveis multifuncionais, aí incluídos os equipamentos, o mobiliário e os acessórios.
2.	Entendo, preliminarmente, que os presentes embargos de declaração devem ser conhecidos pelo TCU, já que preenchidos os requisitos legais e regimentais de admissibilidade.
3.	Todavia, no mérito, os embargos devem ser rejeitados, diante da ausência dos supostos vícios no aludido acórdão.
4.	Em linhas gerais, por meio do aludido Acórdão 801/2019, além de manter a cautelar suspensiva referendada pelo Acórdão 60/2019-TCU-Plenário, o Plenário do TCU determinou que a unidade técnica promovesse a audiência dos membros da comissão de licitação do Sesi-PR para que apresentassem as suas razões de justificativa em função da inadequada desclassificação da Athos Brasil Soluções em Unidades Móveis Ltda. e da ausência de efetiva competitividade no certame.
5.	Inconformado, o Sesi-PR apresentou os seus embargos de declaração, suscitando, em suma, que, antes mesmo da cautelar suspensiva referendada pelo referido Acórdão 60/2019-TCU-Plenário, já teria efetuado o pagamento de duas notas fiscais, entre as quatro já emitidas pela a empresa vencedora do Lote 01 para as unidades móveis como "ônibus-escola", por meio de duas transferências eletrônicas sob o idêntico valor de R$ 1.312.500,00.
6.	O ora embargante alegou, ainda, que as quatro unidades-móveis integrantes do Lote 01 já teriam sido faturadas e entregues ao Sesi-PR, destacando que o pagamento de duas dessas unidades teria sido retido pela aludida entidade do sistema "S" em face da cautelar deferida pelo TCU.
7.	Diante dessas circunstâncias, o embargante requereu o saneamento da suposta omissão no referido Acórdão 801/2019 ante a possibilidade de o pagamento das unidades-móveis no Lote 01 ser eventualmente liberado pelo TCU, já que, supostamente, não subsistiria a eventual controvérsia sobre o resultado do certame licitatório para o referido lote.
8.	Ocorre, todavia, que não se vislumbra a alegada omissão suscitada pelo embargante, até porque o voto condutor do Acórdão 801/2019 teria assinalado o importante questionamento sobre a competitividade do certame, ao anotar que, "ante o cotejo entre a quantidade de lances e o desconto ofertado no terceiro lote com resultado bastante expressivo em face da comparação com os números dos dois primeiros lotes em patamares bem inferiores", e, assim, a eventual revogação da cautelar suspensiva não poderia prescindir da completa elucidação desse específico questionamento, já que, ao liberar todo o pagamento para o Lote 01, o TCU poderia equivocadamente endossar a plena execução do contrato com o eventual superfaturamento.
9.	Por esse prisma, sem prejuízo de não pugnar pela imediata desconstituição do pagamento já realizado no bojo do Lote 1, ante o efeito ex nunc da aludida cautelar suspensiva, o TCU não deve revogar a aludida cautelar, no presente momento, ante o evidente risco de ineficácia da eventual decisão final de mérito do tribunal em face, por exemplo, da superveniente confirmação do suscitado superfaturamento, entre outras irregularidades porventura subsistentes.
10.	Entendo, portanto, que, no mérito, o Tribunal deve rejeitar os presentes embargos de declaração, informando a referida entidade, contudo, sobre a ausência de imediata desconstituição do pagamento já realizado no âmbito do Lote 1, ante o efeito ex nunc da aludida cautelar suspensiva, sem prejuízo do subsequente questionamento sobre o eventual superfaturamento porventura apurado nesse pagamento.
Ante o exposto, pugno pela prolação do Acórdão ora submetido a este Colegiado.
TCU, Sala das Sessões, em 22 de maio de 2019.
Ministro-Substituto ANDRÉ LUÍS DE CARVALHO 
Relator